【裁判字號】    99,上易,1906
【裁判日期】    991026
【裁判案由】    妨害名譽
【裁判全文】
臺灣高等法院刑事判決                99年度上易字第1906號
上  訴  人
即  被  告  乙○○
選任辯護人  劉承斌律師
上列上訴人因妨害名譽案件，不服臺灣臺北地方法院99年度易字
第323 號，中華民國99年7 月15日第一審判決（起訴案號：臺灣
臺北地方法院檢察署98年度偵續三字第26號），提起上訴，本院
判決如下：
    主  文
上訴駁回。
    事  實
一、乙○○係臺灣臺北地方法院（下稱臺北地院）民事執行處木
    股書記官，民國97年8 月17日民眾甲○○以寄發電子郵件方
    式，向臺北地院民事執行處聲請撤回前對債務人張豐鶯提出
    之強制執行事件（案號為97年度執字第73342 號），乙○○
    於同年8 月27日，以公務電話向甲○○表示撤回強制執行須
    以書面為之，二人即因撤回方式問題在電話中發生齟齬。後
    於同年10月7 日15時許，甲○○前往乙○○服務之櫃臺，詢
    問渠先前撤回之強制執行事件是否已寄發撤回通知，乙○○
    與甲○○再次發生爭執，乙○○竟基於公然侮辱之犯意，在
    上開不特定多數人得以共見共聞之臺北地院民事執行處辦公
    處所，公然以「米蟲」足以貶損人格之言語，侮辱甲○○。
二、案經甲○○訴由臺灣臺北地方法院檢察署檢察官偵查起訴。
    理  由
壹、程序方面：
一、按被告以外之人於審判外之言詞或書面陳述，除法律有規定
    者外，不得作為證據，刑事訴訟法第159 條第1 項固有明文
    ；惟被告以外之人於審判外之陳述，雖不符同法第159 條之
    1 至之4 規定，而經當事人於審判程序同意作為證據，法院
    審酌該言詞陳述或書面陳述作成時之情況，認為適當者，亦
    得為證據。又當事人、代理人或辯護人於法院調查證據時，
    知有第159 條第1 項不得為證據之情形，而未於言詞辯論終
    結前聲明異議者，視為有前項之同意，同法第159 條之5 亦
    定有明文。本件檢察官、被告及辯護人於本院審判程序中，
    除被告及辯護人對於告訴人所提出之錄音光碟及勘驗筆錄爭
    執其證據能力外（詳如下列二、三所述），對於下述本院所
    引用具傳聞性質之證據資料之證據能力，均表示無意見，且
    迄於言詞辯論終結前亦未聲明異議。本院審酌下列所引用具
    傳聞性質之證據資料作成時之情況，核無違法取證或其他瑕
    疵，證據力亦無明顯過低之情形，認為以之作為證據為適當
    ，是依刑事訴訟法第159 條之5 規定，下述證人於審判外之
    陳述及相關證據資料，自均得作為證據。
二、按刑事訴訟法上所謂證據排除法則，一般係指違反法定程序
    取得之證據，應否排除其證據能力之判斷基準；所稱傳聞證
    據法則，通常係指被告以外之人於審判外之陳述，有無證據
    能力之原則及例外規定。又於特定待證事實發生時，錄下被
    告或被告以外之人之聲音或影像，該錄音、錄影係直接原貌
    重現相關之待證事實，本質上非屬供述證據，其有無證據能
    力，不受傳聞證據法則之限制（最高法院99年度台上字第14
    87號判決意旨參照）。本件告訴人提出之錄音光碟，其內容
    係傳達告訴人於97年10 月7日至臺北地院民事執行處與被告
    對話之現場情況，透過該錄音所傳達的情形即為當時錄音之
    現場情形，乃透過科學、機械之方式對於所錄音內容所為忠
    實且正確之紀錄，錄音內容並不存在人對現實情形的知覺、
    記憶所經常發生的表現錯誤，是認錄音光碟之性質係非供述
    證據，並無傳聞法則之適用。再該錄音行為所取得之證據，
    非國家偵查機關取得證據之行為，所錄製之目的係為蒐集被
    告是否涉犯公然侮辱犯行之證據，告訴人為保護自身權益所
    為之該蒐證，尚無不法，故縱未得被告之同意，仍無刑事訴
    訟第158 條之4 規定之證據能力應予以排除之法則適用，亦
    無違反通訊保障及監察法之規定，是辯護人稱該證據無證據
    能力云云，尚有誤會。況該錄音光碟之內容業經原審於99年
    4 月8 日審理時當庭勘驗，發現該段對話中除前幾秒有卡、
    卡聲音外，雙方之對話內容係連續，並無卡、卡之其他聲音
    等情（見原審99年4 月8 日審判筆錄），是該錄影光碟顯已
    經原審依法踐行勘驗之調查證據程序而為合法調查，是依法
    自得為本案判斷之證據。
三、再按「實施刑事訴訟程序之公務員，依刑事訴訟法制作之文
    書，應記載製作之年、月、日及其所屬機關，由制作人簽名
    ；勘驗為調查證據之方法，偵查中屬檢察官之職權，其目的
    係透過勘驗，了解犯罪實況，獲得偵查之線索，供審判上之
    心證，故勘驗如已依法制作筆錄，記載實施之年、月、日及
    時間、處所，並其他必要之事項，復經制作筆錄之書記官與
    行勘驗之公務員在筆錄內簽名，如書記官未在場者，由行勘
    驗之公務員親自製作並簽名，即符法定程式而具證據能力，
    此觀刑事訴訟法第39條、第42條第1 項、第43條規定自明。
    」（最高法院93年度台上字第6171號判決要旨參照）。本案
    檢察官指揮檢察事務官呂坤宜於98年1 月19日上午9 時在臺
    灣臺北地方法院檢察署第三辦公室所實施之勘驗，經製作、
    勘驗之檢察事務官以蓋章代簽名，依上開說明，該勘驗筆錄
    自亦具有證據能力。
貳、實體方面：
一、訊據上訴人即被告乙○○堅詞否認有何公然侮辱犯行，辯稱
    ：其先前與告訴人在電話中溝通時，其曾回應告訴人說「妳
    何必要浪費不必要司法資源，這樣不是跟米蟲一樣嗎？」等
    語，事隔二月，告訴人突然跑到其櫃台處，於未表明身分及
    案件之情況下，就批哩啪啦對其破口大罵，其一時回神不過
    來，告訴人就問說在電話罵了什麼，其方回憶起此事，告訴
    人堅持要其說當時其在電話中說了什麼話，因當時情緒受告
    訴人波動，就回應告訴人確實有在電話中說「你就是米蟲，
    怎樣」這句話，其並無公然侮辱之犯意云云。
二、經查：
  1.上開事實，業據告訴人即證人甲○○證述在卷（見他字第94
    22號卷第8 、9 頁、）；又告訴人所提出之錄音光碟經原審
    當庭勘驗後，勘驗內容為：「…………
    告訴人：你講話那麼大聲，幹什麼？
    被  告：你不大聲嗎。
    告訴人：你『剛』罵我什麼？
    被  告：我『剛』罵你，干你什麼事。
    告訴人：你『剛』罵我米蟲是不是？
    被  告：罵你米蟲？
    告訴人：有種再罵一次，
    被  告：你就是米蟲，怎麼樣。
    告訴人：你說的是不是。我是乙○○書記官，是不是。你讓
            我儘管告是不是？你了不起。
    被  告：你存心擾人嗎？
    告訴人：什麼存心擾人？你上次在電話中，罵的多難聽你知
            不知道。我沒有忘記你，我想要過來看看這個書記
            官。
    被  告：你為什麼這麼兇。
    告訴人：我哪有對你兇，是你對我兇，是你的狀態對我兇，
            我只是跟你講說，妳不是說五日之內，如果我沒有
            作任何回覆，你們會駁回嗎？你說你為什麼要浪費
            我們的資源，怎麼樣，怎麼樣，怎麼樣一直罵，
    被  告：你讓我們駁回。………」等情，
    此觀原審99年4 月8 日審判筆錄自明，並有臺灣臺北地方法
    院檢察署勘驗筆錄（見偵字第1590號卷第4 至6 頁）可佐，
    由該勘驗內容可知當日被告確有先出言指稱告訴人為「米蟲
    」，經告訴人要求方再重複說一次甚明；且證人張漪蕙於偵
    查中具結證稱：「他們講案情時我沒印象，最後我有聽到甲
    ○○跟乙○○說「你再說一遍，你說什麼？」，乙○○說「
    米蟲」，甲○○說「你有種再說一次」，講完甲○○就走了
    」等語（見偵續字第303 號卷第21頁），核與上開勘驗筆錄
    內容大致相符，益徵被告確有於上開時地，出言指稱告訴人
    為「米蟲」無訛，是被告以前詞置辯，顯為卸責之詞，不足
    採信。另辯護人雖為被告辯護稱本案應屬陷害教唆，且有犯
    罪阻卻之事由存在云云，然被告於案發當日既係對告訴人出
    言「米蟲」後，告訴人方要被告再說一次，被告已有出言公
    然侮辱之行為在先，自無陷害教唆之適用，經核亦無法定之
    犯罪阻卻事由，是辯護人此節所辯，亦不足採。
  2.另「米蟲」一詞，係比喻不事生產，徒然消耗米糧之人，告
    訴人遭被告當眾指稱為米蟲，依一般社會通念，已足以使旁
    人對告訴人有不事生產之不當聯想與觀感，是被告指稱告訴
    人為米蟲，對於告訴人之名譽顯然有損；再徵諸，被告於民
    事執行處辦公櫃台，經告訴人質以「有種再罵一次」時，被
    告仍回以「你就是米蟲，怎麼樣。」，足認被告確有公然侮
    辱告訴人之犯意甚明。綜上，本案事證明確，被告犯行堪以
    認定，應依法論科。
三、核被告所為，係犯刑法第309 條第1 項之公然侮辱罪。
四、原審審理後，適用刑法第309 條第1 項、第42條第3 項，刑
    法施行法第1 條之1 等規定，並審酌被告並無前科，品行尚
    佳，本案係肇因於臺北地院民事執行處法官批示「命債權人
    補撤回狀」，被告方於97年8 月27日以公務電話請告訴人補
    正撤回之書面，以確認其撤回強制執行之真實性，二人並因
    撤回方式問題在電話中發生齟齬，嗣告訴人於97年10月7日
    至臺北地院民事執行處櫃臺時，雙方再次發生爭執，被告為
    求民事執行業務順利進行，欲儘快結束與告訴人之爭執而口
    出上言，惡性非重之犯罪動機、目的、手段，然其所言業已
    貶抑告訴人之社會評價，且迄今仍未能與告訴人達成和解，
    暨被告犯罪後之態度等一切情狀，量處罰金新台幣六千元，
    並諭知易服勞役之折算標準。另說明被告前未曾因故意犯罪
    受有期徒刑以上刑之宣告，有本院被告前案紀錄表一份附卷
    可稽，其為求民事執行業務順利進行，欲儘快結束與告訴人
    之爭執而口出上言，認其經此次偵、審程序後，當益知警惕
    ，應無再犯之虞，其所受宣告之刑，以暫不執行為適當，併
    予宣告緩刑二年，以勵來茲，而啟自新；其認事用法，核無
    違誤，量刑亦屬妥適，被告上訴，猶執陳詞，否認犯行，指
    摘原判決不當，為無理由，應予駁回。
據上論斷，應依刑事訴訟法第368 條，判決如主文。
本案經檢察官張啟彬到庭執行職務。
中    華    民    國    99    年    10    月    26    日
                  刑事第一庭審判長法  官  葉騰瑞
                                  法  官  莊明彰
                                  法  官  彭政章
以上正本證明與原本無異。
不得上訴。
                                  書記官  杜宜寧
中    華    民    國    99    年    10    月    26    日

司法院資訊處製作；財團法人民間司法改革基金會備份。
